【裁判字號】    97,消債抗,170
【裁判日期】    971231
【裁判案由】    更生事件
【裁判全文】
臺灣臺北地方法院民事裁定           97年度消債抗字第170號
抗  告  人  甲○○
代  理  人  許朝昇律師
上列抗告人因消費者債務清理條例事件聲請更生，對於中華民國
97年10月9日本院97年度消債更字第497號裁定，提起抗告，本院
裁定如下：
    主  文
抗告駁回。
抗告程序費用新臺幣壹仟元由抗告人負擔。
    理  由
一、抗告意旨略以：抗告人前因積欠多家金融機構消費借款未清
    償，故以書面向最大債權金融機構請求共同協商債務清償方
    案，約定自95年5 月起每月繳納費用新臺幣（下同）19,071
    元之協商條件。惟其每月收入僅28,000元，扣除必要生活費
    用及協商還款條件後，實無法維持最低生活；其房租支出亦
    自97年5 月1 日起由每月12,000元上漲為15,000元；且因發
    生職業災害之故須休養一個月，恐無收入，有非可歸責於己
    之事由致履行有重大困難情形，遂向鈞院聲請更生在案。詎
    原審竟以抗告人全戶於97年1 月至6 月平均月收入仍有72,0
    60元，扣除全戶每月必要支出費用36,389元後，仍非不足支
    應協商方案之協商款項，履行無重大困難等理由，駁回抗告
    人更生之聲請。然抗告人因長年工作飽受職業災害之苦，左
    手大拇指罹患肌腱腱鞘炎，時常需請假就醫，97年6 月20日
    遭皇冠開發科技股份有限公司解僱，目前處於無業狀態，是
    抗告人全戶每月平均收入僅為42,013元，扣除每月必要生活
    支出後，僅餘5,624 元，實不足繳納原協商還款條件，原審
    法院漏未審酌上開事實，認抗告人仍有能力繼續履行協商條
    件實有誤會，為此爰依法提起抗告，請求廢棄原裁定等語。
二、按債務人對於金融機構因消費借貸、自用住宅借款、信用卡
    或現金卡契約而負債務，在聲請更生或清算前，應提出債權
    人清冊，以書面向最大債權金融機構請求協商債務清償方案
    並表明共同協商之意旨，消費者債務清理條例第151 條第1
    項定有明文。次按債務人與金融機構協商成立者，不得聲請
    更生或清算，但因不可歸責於己之事由，致履行顯有重大困
    難者，不在此限；本條例施行前，債務人依金融主管機關協
    調成立之中華民國銀行公會會員辦理消費金融案件無擔保債
    務協商機制與金融機構成立之協商，準用前項之規定，消費
    者債務清理條例第151 條第5 項、第6 項分別定有明文。又
    聲請更生或清算不合程式或不備其他要件者，法院應以裁定
    駁回之，但其情形可以補正者，法院應定期間先命補正，復
    為同條例第8 條所明定。依其立法理由可知，債務清償方案
    成立後，固由債務人按其條件履行，惟需於其後發生情事變
    更，在清償期間收入或收益不如預期，致該方案履行困難甚
    或履行不能，因不可歸責於己，始能聲請更生或清算，此項
    規定旨在避免債務人任意毀諾已成立之協商，濫用更生或清
    算之裁判上債務清理程序，蓋以債務清償方案係經當事人行
    使程序選擇權所為之債務清理契約，債務人應受該成立之協
    議所拘束，債務人既已與金融機構協商成立，如認該協商方
    案履行有其他不適當情形，自仍應再循協商途徑謀求解決。
三、本件抗告人主張其因每月收入扣除必要生活費用及協商還款
    條件後，無法維持最低生活，房租費用亦增加，且因職災之
    故而無收入，無能力繼續履行原協商還款條件云云，然查：
  (一)抗告人於95年5 月與最大債權銀行簽訂協議書後，即按期繳
    款，迄至97年8 月仍未毀諾，業據其自陳在卷（見原審卷第
    69頁），已難遽認抗告人有何履行協商條件之重大困難。且
    依抗告人於95、96年度綜合所得稅各類所得申報清單所示，
    抗告人於95年之所得額為150,840 元，於96年間之所得經扣
    除鴻穎電器有限公司誤報之15萬元部分，亦尚有291,915 元
    ，其95、96年度平均每月可支配所得僅12,568元、24,326元
    。然抗告人自陳其自96年3 月22日起至97年6 月20日止之期
    間任職於皇冠公司，月薪為28,000元。惟自97年1 月至6月
    間常加班，故平均可領薪資約為3 萬多元等語（參見原審卷
    第89頁），核與卷附之皇冠開發科技股份有限公司（下稱皇
    冠公司）在職證明書（參見原審卷第71頁）、薪資單、離職
    證明書均屬相符，應堪信為真實。抗告人於97年1 月至6 月
    所領取薪資總計為180,279 元，平均每月薪資為30,047元（
    計算式：1 月31,153元+2月24,241元+3月28,587元+4月27,9
    86元+5月32,359元+6月11,680元＝156,006 元÷6 ＝26,001
    元），則抗告人於97年度之薪資所得尚較95年、96年為高。
    又抗告人雖謂其自97年6 月後遭皇冠公司解僱，已無收入云
    云，惟其自陳以前在開電器行，目前在開計程車，我是從7
    月份開始沒有工作，7 月之後接案子每個月可以賺兩萬多元
    ，因為想開計程車也可以兼接案子所以才開始開計程車，以
    後也是開計程車兼修理電器，預估一個月可以賺3 萬元左右
    」等語（參見原審卷第89頁背面），堪認抗告人於97年6 月
    自皇冠公司離職後，其每月所得並未較95年5 月協商成立當
    時減少。是抗告人主張其協商後收入顯著變更，不足支應協
    商還款金額云云，自不足採。
  (二)次查，抗告人復主張其房租租金自97年5 月起增加，故每月
    可支配所得扣除協商還款金額後，將無法維持最低生活水準
    云云，然查抗告人自陳其全戶每月領取市政府低收入戶補助
    金達22,252元，其配偶粘智慧亦在百貨公司幫人代班等，有
    訊問筆錄附卷供參（見原審卷第89頁），而觀之抗告人配偶
    粘智慧於95、96年度綜合所得稅各類所得申報清單，其95年
    、96年之所得總額分別為0 元、28,762元，其95、96年度平
    均每月可支配所得僅分別為0 元、2,397 元。97年度則每月
    平均尚有23,168元之收入（97.1.10 之19,970元+97.1.15之
    17,410元+97.3.10之3,150 元+9 7.4.10 之11,000元+97.4.
    16之25,927元+97.5.9 之20,500元+97.5.15之18,395元+97.
    5.16之598 元+97.6.10之22,116元＝139,006 元/6個月＝23
    ,168 元） ，有卷附之各類所得資料清單及金融帳戶存摺附
    卷可考（見原審卷第75頁），故抗告人全戶97年1 月至6月
    每月平均所得計有71,421元（26,001元+23,168 元+22,252
    元＝71,421元），顯高於抗告人95年5 月協商成立當時之全
    戶可支配所得甚明。故以抗告人前開全戶可支配所扣除抗告
    人每月必要花費39,389元（租金支出每月15,000元+ 必要生
    活支出18,000元+ 粘智慧每月還款金額3,389 元+ 抗告人每
    月另一債務還款金額3,000 元＝39,389元）後，抗告人至少
    亦尚餘32,032元，顯已足支應原協商方案所定之還款條件每
    月19,071元，足證抗告人主張償還協商債務後不能維持最低
    生活，並非實在。又抗告人雖主張其97年7 、8 月份協商還
    款款項係向其姊夫蔡進福所借貸，方得如期繳款云云，固據
    抗告人提出訴外人蔡進福帳戶轉出明細查詢結果為證，然未
    見抗告人提出借貸契約等證據可資佐證，已難遽信為真，況
    抗告人之收入已足支付協商款及上開生活所需，已如前述，
    則縱其與蔡進幅間確有借貸關係，亦難認其履行協商條件之
    困難係因不可歸責於己之事由所致。
  (三)綜上所述，本件抗告人之收入既無明顯降低之情形，抗告人
    又未舉證證明其於協商成立後有何經濟狀況重大變更，或有
    何不可歸責於抗告人之事由，致履行協商顯有重大困難，則
    其聲請更生自屬無據。
四、本件抗告人主張非可歸責於己之事由而有無法繼續履行之情
    事，為不可採。原審裁定駁回抗告人更生之聲請，核無違誤
    ，抗告意旨猶執前詞，指摘原裁定不當，求予廢棄另為裁定
    ，為無理由，應予駁回。
五、據上論結，本件抗告為無理由，依消費者債務清理條例第15
    條，民事訴訟法第495條之1第1項、第449條第1項、第95條
    、第78條，裁定如主文。
中    華    民    國     97    年    12    月    31   日
              民事第五庭  審判長法  官  薛中興
                                法  官  許純芳
                                法  官  吳佳薇
本件不得抗告
以上正本係照原本作成。
中    華    民    國     97    年    12    月    31   日
                                書記官  許博為


司法院資訊處製作；財團法人民間司法改革基金會備份。
